臺灣臺北地方法院民事判決              100年度訴字第274號
原      告  永豐商業銀行股份有限公司
法定代理人  邱正雄
訴訟代理人  黃春旺
            蘇桓緯
被      告  黃張秋
兼  訴  訟
代  理  人  張素琴
上  一  人
訴訟代理人  蔡瑞融
上列當事人間清償債務事件，本院於民國100年11月30日言詞辯
論終結，判決如下：
    主  文
被告應連帶給付原告新臺幣陸拾壹萬貳佰元，及自民國九十五年
一月七日起至清償日止，按年息百分之九點三三五計算之利息。
訴訟費用新臺幣捌仟佰壹拾元由被告連帶負擔。
本判決於原告以新臺幣貳拾萬仟肆佰元供擔保後，得假執行。
但被告如以新臺幣陸拾壹萬貳佰元預供擔保，得免為假執行。
    事實及理由
壹、程序部分：
  (一)按訴狀送達後，原告不得將原訴變更或追加，但擴張或減縮
    應受判決事項之聲明者，不在此限，民事訴訟法第255條第1
    項第3款定有明文。本件原告起訴時原聲明：被告應連帶給
    付原告新臺幣（下同）610,200元，及自民國92年2月11日起
    至清償日止，按年息9.375%計算之利息，暨自92年2月11日
    起至清償日止，按上開利率之20%計算之違約金。嗣原告於
    100年3月10日具狀減縮聲明為：被告應連帶給付原告610,20
    0元，及自95年1月7日起至清償日止，按年息9.335%計算之
    利息（見卷第41頁）。原告所為減縮之聲明，核無不合，應
    予准許。
  (二)又按當事人得以合意定第一審管轄法院。但以關於由一定法
    律關係而生之訴訟為限。前項合意，應以文書證之，民事訴
    訟法第24條定有明文。本件依兩造所訂房屋借款約定書第15
    條之約定，合意以本院為管轄第一審法院，故本院就本件清
    償借款之訴自有管轄權。
貳、實體部分：
一、原告主張：
  (一)原告原名華信商業銀行股份有限公司（下稱華信商銀），後
    更名為建華商業銀行股份有限公司（下稱建華商銀），嗣經
    行政院金融監督管理委員會同意與台北國際商業銀行股份有
    限公司（下稱台北國際商銀）合併，台北國際商銀為消滅公
    司，其權利義務依法由存續之建華商銀概括承受，建華銀行
    同時更名為原告現名即永豐商業銀行股份有限公司。
  (二)被告張素琴於81年6月20日邀同被告黃張秋為連帶保證人
    向原告前身華信商銀借款310萬元，兩造簽訂有房屋借款約
    定書（下稱系爭契約），約定按原告房屋貸款基本放款利率
    計付利息，並約定如遲延給付本息時，即喪失期限之利益，
    其債務視為全部到期，除仍按上開利率計收利息外，逾期在
    6個月以內者，按上開利率10%，逾期6個月以上者，其超過6
    個月之部分，按上開利率20%加付違約金。詎被告張素琴未
    依約履行，依兩造簽訂之房屋借款約定書第4條第1款之約定
    ，喪失期限之利益，其債務視為全部到期，經原告向本院聲
    請拍賣抵押物，並經本院強制執行拍賣抵押物（案列90年度
    執字第4613號）後，獲分配2,213,303元，僅清償部份本息
    ，被告尚積欠原告本金為610,200元及其利息、違約金迄未
    清償，是原告自得爰依消費借貸、連帶保證之法律關係提起
    本件訴訟。
  (三)對被告抗辯所為之陳述：
  1.被告繳息止日為89年11月20日，其當時利率為年息9.335%，
    是原告變更請求利率為9.335%，又依民法第126條之規定，
    利息起算日自起訴日即100年1月6日往前推算5年，變更為自
    95年1月7日起算，至於違約金部份，因系爭契約無約定「違
    約金」字樣，為免爭議，原告不予請求。
  2.被告雖辯稱原告未合法催告，惟依系爭契約第4條第1項規定
    ，被告未按期還款時，原告無需通知或催告，被告立即喪失
    期限利益，全部債務視為立即到期，原告得逕向被告二人請
    求連帶清償全部債務，且本件債務前經執行拍賣程序，相關
    執行文書均由本院民事執行處合法送達。另拍賣分配款抵充
    部分，依系爭契約第6條規定，依原告選定之內容及順序抵
    償債務，符合民法第208條之規定，原告並無不法。
  3.又本院95年度執字第6154號強制執行事件，原告請求金額為
    610,200元，及自91年3月28日起算之利息，後因評估執行無
    實益，由訴外人潘正芬代償6萬元後，撤回上開執行，而該6
    萬元已抵充自91年3月28日起至92年2月10日之利息、違約金
    ，是原告本件請求已扣除該6萬元。
  (四)並聲明：1.被告應連帶給付原告610,200元，及自95年1月7
    日起至清償日止，按年息9.335%計算之利息。2.願供擔保請
    准宣告假執行。
二、被告則以：
  (一)原告之利息請求權自91年3月27日起算，依民法第126條規定
    ，5年間不行使而消滅，而原告於前開期日後未有任何中斷
    時效之法律行為，準此，原告之利息請求權已於96年3月28
    日罹於時效，原告利息之請求，洵屬無據。又原告係為具有
    強大商業經濟勢力之銀行，而被告屬無經濟上磋商能力之民
    眾，是以，兩造簽訂之系爭契約，應有消費者保護法有關定
    型化契約條款之適用，然系爭契約第1條、第2條雖規定年利
    率9.375%，但似為複利滾利，實際上之年利率超過20%，已
    違反民法第205條、206條、第207條第1項之規定及最高法院
    91年台簡抗字第49號判例意旨，是原告計算之訴之聲明暨標
    的，要無足採。
  (二)縱使原告得以請求系爭本金及相當之利息，但其金額之計算
    ，原告負有舉證責任。又原告曾參與本院90民執酉字第4613
    號執行案件分配債權款，獲分配款共2,213,303元，按最高
    法院41年台上字第807號判利意旨，分配表中有關利息之計
    算及嗣後原告所主張之利息，均須符合前開民法利息之相關
    規定，始得為合法之利息抵充，否則於不法巧取之利息內，
    自無抵充之效力，然原告未有合法催告，不得主張遲延利息
    、違約金，自不得抵充之，故原告獲分配2,213,303元應先
    抵充借款之剩餘本金與合法利息，因此，原告之不足額應顯
    低於610,200元。另就違約金請求部分，並未在系爭契約之
    約定內，且既已請求遲延利息，原告不得再行請求違約金。
  (三)訴外人潘正芬曾替被告代償與洽談和解事宜，與原告前身建
    華商銀於95年3月30日簽訂和解同意書，建華商銀於收受和
    解金6萬元後，即撤回本院95年度執字第6154號強制執行事
    件，之後亦未再次聲請強制執行，兩造已對本件債務已達和
    解等語，資為抗辯。並聲明：原告之訴駁回。
三、兩造不爭執之事實：
  (一)原告主張被告積欠上開借款及聲請強制執行事實，業據其提
    出與所述相符之行政院金融監督管理委員會95年11月13日金
    管銀(六)字第09500476730號函、財政部91年6月20日台財融(二)
    字第0910025128號函、房屋借款約定書、本院民事執行處91
    年9月1日北院錦90執酉字第4613號函等件為證（見卷第7至
    14頁）。被告對此亦不爭執，自堪信原告主張為真實。
  (二)原告前身建華商銀於95年3月30日簽發同意書予訴外人潘正
    芬，同意於收受抵押權人潘正芬6萬元，代償被告張素琴之
    借款，先行撤回強制執行，此有同意書、本院民事執行處95
    年5月3日北院錦95執酉字第6154號函等件為證（見卷第68至
    69頁）。
四、兩造爭執及論述：
  (一)兩造是否已和解？被告是否已清償債務？
  1.按當事人主張有利於己之事實者，就其事實有舉證之責任，
    民事訴訟法第277條前段定有明文。次按原告於起訴原因已
    有相當之證明，而被告於抗辯事實並無確實證明方法，僅以
    空言爭執者，當然認定其抗辯事實之非真正，而應為被告不
    利益之裁判，最高法院18年上字第1679號判例可參。又按解
    釋契約，固須探求當事人立約時之真意，不能拘泥於契約之
    文字，但契約文字業已表示當事人真意，無須別事探求者，
    即不得反捨契約文字而更為曲解，最高法院17年上字第1118
    號判例可參。被告辯稱訴外人潘正芬曾替被告代償與洽談和
    解事宜，與原告前身建華商銀於95年3月30日簽訂和解同意
    書，兩造已對本件債務已達和解云云，遭原告否認並主張訴
    外人潘正芬代償6萬元後，原告撤回本院95年度執字第6154
    號強制執行事件，而該6萬元已抵充自91年3月28日起至92年
    2月10日之利息、違約金，亦提出同意書、本院民事執行處
    95年5月3日北院錦95執酉字第6154號函等件為證（見卷第
    68至69頁）。
  2.查原告前身建華商銀於95年3月30日簽發同意書予訴外人潘
    正芬，該同意書載明「關於台灣台北地方法院95年度執字第
    6154號強制執行事件，因執行標的（台北市○○路○段86號
    3樓之建物及其基地）有高額抵押權設定，及其他債權人之
    假扣押執行查封，本行考量實際拍賣受償之實益，同意於收
    受抵押權人潘正芬新台幣陸萬元，代償張素琴民國81年6月
    20 日於本行之借款後，先行撤回本件強制執行，唯日後若
    本行就上開執行標的聲請強制執行可受償金額大於新台幣陸
    萬元時，本行仍得聲請強制執行上開執行標的受償。」等語
    ，足知原告係因訴外人潘正芬代償被告部份借款而同意撤回
    本院95年度執字第6154號強制執行事件，並非同意本件債務
    已經消滅。又查證人陳容盟具結證稱「（問：《提示同意書
    ，卷68頁》是否看過？）有。是建華銀行製作。當時是95年
    執行被告財產，台北市○○路○段86號3樓不動產，當時第
    一順位抵押權人潘正芬，債權額不清楚，抵押權設定一億多
    元，潘正芬有委託林先生來談，不動產現在潘正芬占有使用
    ，若拍定會影響使用，說明抵押債權有一億多，還有其他假
    扣押債權人金額兩三億，本行債權額很小，好像六十多萬元
    ，若由他先行代償期中六萬元，由我們先行撤回執行，怕我
    們撤回再調卷執行一次，所以約定說將來再次執行的金額如
    果低於六萬元就不得再就本件不動產聲請執行，所以在同意
    書最後面加上此條件，撤回狀上沒有說明有任何和解，只是
    說現在無執行必要，請求先行撤回執行，並核發憑證，庭呈
    當時的撤回聲請狀，當時同意書是跟潘正芬之間的協商，不
    是跟債務人協商，當時林先生也沒有說是受債務人委託來談
    。」、「（問：簽立同意書是否同意借款人以六萬元和解清
    償全部債務？）沒有。根本沒有跟債務人談過，同意書是出
    具給潘正芬，並非債務人。收受六萬元是撤回強制執行聲請
    的代價，但有保留條件若不動產將來受償超過六萬元，仍可
    聲請強制執行。當初撤回狀上有聲請要核發債權憑證，如果
    真的以六萬元和債務人達成和解，不可能再請法院核發債權
    憑證。當時執行名義是本票裁定，根據銀行內規必須就本案
    部分起訴。」等語，亦證原告當初簽發同意書並非同意本件
    債務以受領6萬元方式清償完畢，而係僅撤回本院95年度執
    字第6154號強制執行事件。被告空言抗辯雙方以6萬元成立
    和解，債務已清償云云，未舉證以實其說，自不足採。
  (二)原告之利息請求權是否罹於時效？
    按利息、紅利、租金、贍養費、退職金及其他一年或不及一
    年之定期給付債權，其各期給付請求權，因五年間不行使而
    消滅，又消滅時效，因起訴而中斷，民法第126條、第129條
    第1項第3款分別定有明文。原告原主張被告應連帶給付原告
    610,200元，及自92年2月11日起至清償日止，按年息9.375%
    計算之利息，暨自92年2月11日起至清償日止，按上開利率
    之20%計算之違約金，嗣原告於100年3月10日減縮聲明為被
    告應連帶給付原告610,200元，及自95年1月7日起至清償日
    止，按年息9.335%計算之利息，並免除違約金之請求。查原
    告係於100年1月6日提起本件訴訟，即該日中斷時效，而自
    100年1月6日往前計算5年即自95年1月7日起之利息請求權均
    未罹於時效消滅，原告請求自95年1月7日起至清償日止，按
    年息9.335%計算之利息尚未罹於時效，應予准許。
  (三)兩造約定之利息是否超過年利率20%？該約定是否無效？
    按約定利率，超過週年百分之二十者，債權人對於超過部分
    之利息，無請求權。又利息不得滾入原本再生利息。但當事
    人以書面約定，利息遲付逾一年後，經催告而不償還時，債
    權人得將遲付之利息滾入原本者，依其約定。前項規定，如
    商業上另有習慣者，不適用之。民法第205條、第207條分別
    定有明文。經查，系爭契約第1條約定「本借款由立約人按
    月償付，每一個月為一期，利息按貴行房屋貸款基本放款利
    率加_%計為年率9.375%，自撥款日起計算，貸款人條證基本
    放款利率時，則本貸款利率亦隨同調整。每期應攤還知本金
    及利息（以下稱月付金），以十二期為一計算單位，中途如
    遇利率調整，未經貴行書面通知時，仍應依原月付金繳納。
    本項借款期限定為七年，屆期如立約人未以書面要求終止本
    契約時，本契約視同繼續有效，但最長不得超過二十年（含
    原借款期限在內）。」等語，其利息之約定數額並無超過年
    利率20%，且亦無複利等約定，系爭契約第1條之約定應屬有
    效。又查系爭契約第3條「月付金應由貴行先扣抵應付之遲
    延利息違約金、利息及一切費用後再沖抵借款本金」之約定
    ，原告自得就受償金額先行扣抵依系爭契約應付之利息及一
    切費用後再沖抵借款本金，原告於本院90年度執字第4613號
    強制執行事件中獲分配2,213,303元，即屬有據。被告抗辯
    約定利率過高云云，核無足取。
五、綜上，原告依據消費借貸及連帶保證法律關係請求被告黃張
    秋、張素琴連帶給付610,200元，及自95年1月7日起至清
    償日止，按年息9.335%計算之利息，為有理由，應予准許。
六、原告陳明願供擔保，以代釋明，聲請宣告假執行，經核與法
    律規定相符，爰酌定相當之擔保金額予以准許；併依職權宣
    告被告預供相當擔保後，得免假執行。
七、因本件事證已臻明確，兩造其餘主張陳述及所提之證據，經
    本院斟酌後，認與判決結果不生影響，均毋庸再予論述，附
    此敘明。
八、結論：本件原告之訴為有理由，並依民事訴訟第78條、第85
    條第2項、第390條第2項、第392條第2項，判決如主文。
中    華    民    國    100   年    12    月    16    日
                  民事第一庭    法  官  熊志強
以上正本係照原本作成。
如對本判決上訴，須於判決送達後20日內向本院提出上訴狀。如
委任律師提起上訴者，應一併繳納上訴審裁判費。
中    華    民    國    100   年    12    月    16    日
                                書記官  謝盈敏